ACORDAO-COMPLETO-2430334

ACÓRDÃO 10833/2020 ATA 34/2020 - PRIMEIRA CÂMARA

VISTOS, relatados e discutidos estes autos que tratam de pedido de reexame interposto pela Sra. Paula Barros de Albuquerque em face do Acórdão 14597/2019-TCU-Primeira Câmara, por meio do qual esta Corte de Contas considerou ilegal o ato de admissão da recorrente;
ACORDAM os ministros do Tribunal de Contas da União, reunidos em Sessão da 1ª Câmara, ante as razões expostas pelo relator e com fundamento nos arts. 33 e 48 da Lei 8.443/1992, em:
9.1. conhecer do presente pedido de reexame para, no mérito, negar-lhe provimento;
9.2. encaminhar cópia desta deliberação à recorrente e à Universidade Federal do Espírito Santo.

Pedido de reexame interposto em face de decisão que considerou ilegal ato de admissão emitido em favor da recorrente.

Primeira Câmara

Universidade Federal do Espírito Santo.

3. Recorrente: Paula Barros de Albuquerque (XXX.955.917-XX).

13.1. Ministros presentes: Walton Alencar Rodrigues (Presidente), Benjamin Zymler e Vital do Rêgo (Relator).
13.2. Ministros-Substitutos presentes: Augusto Sherman Cavalcanti e Weder de Oliveira.

VITAL DO RÊGO

Ministro Benjamin Zymler.

Adoto como relatório, com os devidos ajustes de forma, a instrução elaborada no âmbito da Secretaria de Recursos (peça 49) , com a qual se manifestou de acordo o corpo gerencial daquela unidade técnica especializada (peça 50) , a seguir transcrita:
INTRODUÇÃO
1.	Trata-se de pedido de reexame interposto pela Sra. Paula Barros de Albuquerque (peça 23) , auxiliar de enfermagem da UFES, contra o Acórdão 14597/2019-TCU-Primeira Câmara (peça 13) , que teve como relator o Excelentíssimo Senhor Ministro Benjamin Zymler.
1.1. A deliberação recorrida apresenta o seguinte teor:
VISTOS, relatados e discutidos estes autos de processo de admissão de servidora para a Universidade Federal do Espírito Santo,
ACORDAM os Ministros do Tribunal de Contas da União, reunidos em sessão da Primeira Câmara, diante das razões expostas pelo relator e com fundamento no art. 71, inciso III, da Constituição Federal e nos arts. 1º, inciso V, 39, inciso I, e 41 da Lei 8.443/1992, em:
9.1. considerar ilegal e negar registro ao ato de admissão de Paula Barros de Albuquerque;
9.2. determinar à Universidade Federal do Espírito Santo que promova o imediato desligamento da servidora Paula Barros de Albuquerque;
9.3. encaminhar cópia integral desta deliberação à Universidade Federal do Espírito Santo, à Advocacia-Geral da União e à Controladoria-Geral da União no Estado do Espírito Santo;
9.4. arquivar o presente processo (grifos acrescidos) .
HISTÓRICO
2.	Trata-se de processo de admissão de servidora para a Universidade Federal do Espírito Santo (UFES) no cargo de Auxiliar de Enfermagem, com vigência em 14/1/2008.
2.1. A admissão decorreu de decisão da Justiça Federal de 1º Grau do Estado do Espírito Santo (processo 0014262-48.2007.4.02.5001) , inclusive com provimento do pedido de tutela antecipada.
2.2. No caso em apreço, a leitura do relatório e voto do Juiz Federal convocado para atuar junto à Turma Especializada III (Administrativo e Cível) do Tribunal Regional Federal (TRF) da 2ª Região, Dr. Marcelo Guerreiro, revela que a interessada não logrou aprovação no número de vagas e pleiteou judicialmente sua nomeação em razão da suposta ocorrência de terceirização irregular. 
2.3. No entanto, a decisão de primeiro grau que lhe fora favorável veio a ser reformada pelo TRF da 2ª Região em 28/5/2019, nos seguintes termos:
"3. Outrossim, a parte autora foi aprovada em 10º lugar, ou seja, além das 7 vagas previstas no edital. Verifica-se que a demandante sequer é aprovada dentro do número de vagas previsto no Edital do Concurso Público, razão pela qual não há que se falar em direito à nomeação e posse no cargo de auxiliar de enfermagem. Por outro tanto, a mera existência de empregados terceirizados no exercício da função do cargo em comento não tem o condão de garantir à Autora o direito subjetivo à nomeação, por duas razões, a saber: a uma, porque a classificação da demandante está além do número de vagas previsto no Edital; a duas porque a contratação de Empregados Terceirizados para ocupar possíveis vagas não previstas no Edital depende da conveniência e oportunidade administrativa, estando o ato adstrito ao juízo discricionário da Administração, respeitadas as prescrições legais e Constitucionais.
4. Impõe dizer que a doutrina e jurisprudência pátria consagraram o brocardo 'a aprovação em concurso público gera mera expectativa de direito'. Com isso, compete à Administração dentro do seu poder discricionário e atendendo aos seus interesses, nomear candidatos aprovados de acordo com a sua conveniência, respeitando-se, contudo, a ordem de classificação, a fim de evitar arbítrios e preterições. Não há que se falar em direito subjetivo à nomeação a ser tutelado na presente via, tendo em vista que não restou caracterizada qualquer preterição na ordem classificatória e nem na ordem de concursos.
5. É firme o entendimento do STJ de que os candidatos classificados além das vagas inicialmente oferecidas pelo Edital não têm direito líquido e certo à nomeação, não sendo a criação de vagas por lei e, tampouco o reconhecimento da necessidade de preenchimento dos cargos pela Administração Pública, motivo suficiente para convolar a mera expectativa de direito em direito líquido e certo. Nesse sentido: AgInt nos EDcl no RMS 37.559/DF, Rel. Min. SÉRGIO KUKINA, DJe 26.8.2016. De igual modo, a 'paralela contratação de servidores temporários, ou ainda, como no caso, o emprego de servidores comissionados, terceirizados ou estagiários, só por si, não caracterizam preterição na convocação e nomeação dos impetrantes ou autorizam a conclusão de que tenham automaticamente surgido vagas correlatas no quadro efetivo, a ensejar o chamamento de candidatos aprovados em cadastro de reserva ou fora do número de vagas previstas no edital condutor do certame' (STJ, AgInt no RMS 52.353/MS, Rel. Ministro SÉRGIO KUKINA, PRIMEIRA TURMA, DJe de 03/02/2017) .
6. Tem-se, portanto, que o ato de provimento de cargo público não fica adstrito ao êxito do candidato no concurso, mas sim à discricionariedade do administrador, que deverá aferir o momento adequado de sua concretização segundo seu juízo de conveniência e oportunidade, e também levando em conta não apenas a necessidade de pessoal mas principalmente as disponibilidades orçamentárias do ente público. Os candidatos aprovados fora do número de vagas previstas no edital ou em concurso para cadastro reserva não possuem direito líquido e certo à nomeação, mesmo que novas vagas surjam no período de validade do concurso - por criação de lei ou por força de vacância -, cujo preenchimento está sujeito a juízo de conveniência e oportunidade da Administração.
7. Vale ressaltar que não há nos autos qualquer elemento a demonstrar que a conduta da Administração, no caso em comento, tenha inobservado os postulados da legalidade e da razoabilidade. De qualquer forma, não obteve a parte autora aprovação e classificação dentro do número de vagas existentes para o cargo pretendido, desprocedendo, in totum, a pretensão autoral por não ter logrado classificação dentro do número de vagas previstas pelo edital e tampouco comprovado ter sido preterido por conta de nomeações de quaisquer outros candidatos que se encontrassem em posição inferior à dela na ordem classificatória. Ademais, eventual nomeação da parte autora ocasionaria tratamento privilegiado, em detrimento de outros candidatos aprovados em melhor classificação, o que feriria claramente o princípio da isonomia, decorrentes da disposição contida no art. 37, caput, da CRFB.
8. Revogo a tutela antecipatória, vez que ausentes os seus requisitos legais, em especial a verossimilhança das alegações autorais. Ademais, o Supremo Tribunal Federal, em regime de repercussão geral, no julgamento do RE 608.482/RN (Rel. Ministro TEORI ZAVASCKI, TRIBUNAL PLENO, DJe de 29/10/2014) , firmou entendimento no sentido de que 'não é compatível com o regime constitucional de acesso aos cargos públicos a manutenção no cargo, sob fundamento de fato consumado, de candidato não aprovado que nele tomou posse em decorrência de execução provisória de medida liminar ou outro provimento judicial de natureza precária, supervenientemente revogado ou modificado', não cabendo a invocação pelo interessado, na hipótese, dos princípios da segurança jurídica ou da proteção da confiança. Nessa linha, firme é a jurisprudência do STJ, no sentido de que 'não se aplica a teoria do fato consumado em casos de situações amparadas por medidas de natureza precária, como liminar e antecipação do efeito da tutela, não havendo falar em situação consolidada pelo decurso do tempo' (STJ, AgRg no RMS 43.055/MS, Rel. Ministro HERMAN BENJAMIN, SEGUNDA TURMA, DJe de 26/11/2014) . Nesse sentido: STJ, AgInt no REsp 1.634.294/RJ, Rel. Ministro MAURO CAMPBELL MARQUES, SEGUNDA TURMA, DJe de 13/03/2017; AgRg no RMS 37.831/PR, Rel. Ministro BENEDITO GONÇALVES, PRIMEIRA TURMA, DJe de 29/03/2016; AgRg no AREsp 675.897/CE, Rel. Ministra DIVA MALERBI (Desembargadora Federal convocada do TRF/3ª Região) , SEGUNDA TURMA, DJe de 28/03/2016.
9. Provimento à apelação da UFES e à remessa necessária, para julgar improcedente o pedido. Condenada a parte autora em custas e honorários advocatícios, estes no importe de 10% sobre o valor da causa atualizado. Revogada a tutela antecipada."
2.4. Contra a decisão do TRF 2ª Região, foram opostos embargos de declaração pela interessada. Em consulta processual realizada na página do TRF-2ª Região, na rede mundial de computadores, verificou-se que aquele Tribunal Regional Federal rejeitou os embargos de declaração opostos por Paula Barros de Albuquerque ao acórdão preferido na apelação civil/reexame necessário. Nessas condições, não há amparo judicial à pretensão da interessada, muito menos óbice a que esta Corte de Contas exerça plenamente sua jurisdição.
2.5. Com base sólida jurisprudência do STJ, candidatos classificados além das vagas inicialmente oferecidas no edital não têm direito líquido e certo à nomeação, não sendo a criação de vagas por lei e, tampouco, o reconhecimento da necessidade de preenchimento dos cargos pela Administração Pública motivo suficiente para convolar a mera expectativa de direito em direito líquido e certo, a exemplo do AgInt nos EDcl no RMS 37.559/DF, Rel. Min. Sérgio Kukina, DJe 26.8.2016.
2.6. Nessa ordem de ideias, o ato de admissão de Paula Barros de Albuquerque, no cargo de auxiliar de enfermagem da Universidade Federal do Espírito Santo, foi julgado ilegal.
EXAME DE ADMISSIBILIDADE
3.	O Excelentíssimo Senhor Ministro Vital do Rêgo, mediante despacho de peça 43, assim se manifestou:
Aprecio, neste momento, solicitação de informações feita pelo Sr. Reinaldo Centoducatte, Reitor da Universidade Federal do Espírito Santo, sobre como operacionalizar o teor do despacho que conheceu do pedido de reexame interposto por Paula Barros de Albuquerque, suspendendo os efeitos do Acórdão 14597/2019-TCU-Primeira Câmara, tendo em vista que, em atenção ao primeiro ofício que lhe foi encaminhado por esta Corte de Contas, já procedera à exoneração da servidora.
Ante o exposto na instrução de peça 40, manifesto-me de acordo com a Secretaria de Recursos e esclareço à Universidade Federal do Espírito Santo que:
a)  a admissão da servidora Paula Barros de Albuquerque decorreu diretamente de decisão judicial que, em caráter precário, lhe assegurou o direito a ser nomeada e manter-se em exercício no cargo de auxiliar de enfermagem, mediante antecipação de tutela concedida pela Justiça Federal no Espírito Santo, nos autos do processo 0014262-48.2007.4.02.5001; 
b)  de igual modo, a determinação para o imediato desligamento, contida no Acórdão 14597/2019-TCU-Primeira Câmara, considerou expressamente a circunstância de que a referida tutela antecipada fora revogada pelo Tribunal Regional Federal da 2ª Região, no julgamento da apelação e do reexame necessário da sentença, suprimindo, assim, o direito de permanência no cargo público; 
c)  nessas circunstâncias, o efeito suspensivo do recurso interposto contra o acórdão do TCU não afeta os efeitos práticos decorrentes das citadas decisões judiciais, não possibilitando, por conseguinte, o retorno da servidora às atividades do cargo, salvo o advento de nova decisão judicial nesse sentido.
Por fim, determino à Serur que envie cópia da presente decisão, acompanhada da instrução de peça 40, à Universidade Federal do Espírito Santo e à recorrente.
MÉRITO
4. Delimitação
4.1. Constitui objeto do presente recurso definir se:
	a) se houve violação ao princípio da ampla defesa;
	b) se deve sobrestar este processo até o trânsito em julgado da ação interposta pela recorrente.
5. Da ampla defesa
5.1. A recorrente aduz ter havido violação do princípio da ampla defesa, com base nos seguintes argumentos:
5.2. Como se sabe, o entendimento unânime da jurisprudência pátria é no sentido de declarar nula a decisão relativa à negativa de registro de admissão de pessoal, hipótese do presente processo, quando transcorridos mais de 5 anos entre a data da chegada do ato no Tribunal e sua apreciação. 
5.3. A vinculação do prazo de 5 anos no caso deste processo tem aplicabilidade, em que pese a abordagem do assunto no v. acórdão, porque a servidora requerente iniciou seus serviços em prol da União há 12 anos, sempre com dedicação e empenho, tanto que recebeu diversas honrarias elogiosas de seu trabalho, e a decisão de desligamento foi proferida após transcorridos muitos anos, ou seja, ao seu ver, merece lhe seja oportunizado uso do amplo contraditório.
Análise:
5.4. Sobre a decadência do direito de a Administração rever os seus próprios atos e o exercício do controle externo por parte deste Tribunal, impende mencionar que o Supremo Tribunal Federal já se pronunciou acerca da não incidência da decadência administrativa, em face da inaplicabilidade do art. 54 da Lei 9.784/1999, aos processos por meio dos quais o TCU exerce sua competência constitucional de controle externo, prevista no inciso III do art. 71 da Constituição Federal, consoante entabulado no MS 24.859, verbis:
EMENTA: CONSTITUCIONAL. ADMINISTRATIVO. PENSÃO. T.C.U.: JULGAMENTO DA LEGALIDADE: CONTRADITÓRIO. PENSÃO: DEPENDÊNCIA ECONÔMICA.
I. - O Tribunal de Contas, no julgamento da legalidade de concessão de aposentadoria ou pensão, exercita o controle externo que lhe atribui a Constituição Federal, art. 71, III, no qual não está jungindo a um processo contraditório ou contestatório. Precedentes do STF. 
II. - Inaplicabilidade, no caso, da decadência do art. 54 da Lei 9.784/99. 
III. - Concessão da pensão julgada ilegal pelo TCU, por isso que, à data do óbito do instituidor, a impetrante não era sua dependente econômica. 
IV. - MS indeferido. (grifos acrescidos) 
5.5. Ainda, com essa mesma orientação, vem à balha manifestação do Ministro Marco Aurélio, ao apreciar o MS 27.966:
Quanto ao prazo previsto no artigo 54 da Lei nº 9.784/99, relativamente à revisão de atos administrativos, os pronunciamentos desta Corte são reiterados no sentido de não ser aplicável a ato complexo como é o da aposentadoria, vale dizer, fica afastado quando se faz em jogo a atuação do Tribunal de Contas da União, iniludivelmente também administrativa, apreciando o cálculo dos proventos da aposentadoria para homologá-la ou não - precedentes: Mandados de Segurança nº 24.997-8/DF, 25.090-9/DF e 25.192-1/DF, relatados pelo Ministro Eros Grau, com acórdãos publicados no Diário da Justiça de 1º de abril de 2005 - os concernentes aos dois primeiros - e 6 de maio de 2005, respectivamente. 
5.6. Nesse sentir, este Tribunal editou a Súmula 278, que traz:
Os atos de aposentadoria, reforma e pensão têm natureza jurídica de atos complexos, razão pela qual os prazos decadenciais a que se referem o § 2º do art. 260 do Regimento Interno e o art. 54 da Lei nº 9.784/99 começam a fluir a partir do momento em que se aperfeiçoam com a decisão do TCU que os considera legais ou ilegais, respectivamente.
5.7. Sobre a ampla defesa neste processo de admissão, vêm à balha as judiciosas considerações do Excelentíssimo Senhor Ministro Benjamin Zymler:
7. Em situações normais, o julgamento pela ilegalidade após decorrido o prazo de cinco anos do ingresso do ato no Tribunal requer a oitiva do interessado, a teor da jurisprudência do Supremo Tribunal Federal e dos procedimentos adotados por esta Corte.
8. Nessa seara, transcrevo a ementa de um dentre os inúmeros julgados da Corte Constitucional (grifos acrescidos) no mesmo sentido: 
Mandado de Segurança. 2. Acórdão da 2ª Câmara do Tribunal de Contas da União (TCU) . Competência do Supremo Tribunal Federal. 3. Controle externo de legalidade dos atos concessivos de aposentadorias, reformas e pensões. Inaplicabilidade ao caso da decadência prevista no art. 54 da Lei 9.784/99. 4. Negativa de registro de aposentadoria julgada ilegal pelo TCU. Decisão proferida após mais de 5 (cinco) anos da chegada do processo administrativo ao TCU e após mais de 10 (dez) anos da concessão da aposentadoria pelo órgão de origem. Princípio da segurança jurídica (confiança legítima) . Garantias constitucionais do contraditório e da ampla defesa. Exigência. 5. Concessão parcial da segurança. 
I - Nos termos dos precedentes firmados pelo Plenário desta Corte, não se opera a decadência prevista no art. 54 da Lei 9.784/99 no período compreendido entre o ato administrativo concessivo de aposentadoria ou pensão e o posterior julgamento de sua legalidade e registro pelo Tribunal de Contas da União - que consubstancia o exercício da competência constitucional de controle externo (art. 71, III, CF) .
II - A recente jurisprudência consolidada do STF passou a se manifestar no sentido de exigir que o TCU assegure a ampla defesa e o contraditório nos casos em que o controle externo de legalidade exercido pela Corte de Contas, para registro de aposentadorias e pensões, ultrapassar o prazo de cinco anos, sob pena de ofensa ao princípio da confiança - face subjetiva do princípio da segurança jurídica. Precedentes.
III - Nesses casos, conforme o entendimento fixado no presente julgado, o prazo de 5 (cinco) anos deve ser contado a partir da data de chegada ao TCU do processo administrativo de aposentadoria ou pensão encaminhado pelo órgão de origem para julgamento da legalidade do ato concessivo de aposentadoria ou pensão e posterior registro pela Corte de Contas.
IV - Concessão parcial da segurança para anular o acórdão impugnado e determinar ao TCU que assegure ao impetrante o direito ao contraditório e à ampla defesa no processo administrativo de julgamento da legalidade e registro de sua aposentadoria, assim como para determinar a não devolução das quantias já recebidas. (MS 24781, rel. p/ acórdão Min. Gilmar Mendes, julgado pelo Tribunal Pleno em 2/3/2011) .
"CONSTITUCIONAL E ADMINISTRATIVO. MANDADO DE SEGURANÇA. PENSÃO MILITAR. CONCESSÃO ADMINISTRATIVA. TRIBUNAL DE CONTAS DA UNIÃO. EXAME. DECADÊNCIA. NÃO CONFIGURAÇÃO. BENEFICIÁRIOS. HABILITAÇÃO. DEPENDÊNCIA ECONÔMICA. DEMONSTRAÇÃO. ORDEM CONCEDIDA. 1. O procedimento administrativo complexo de verificação das condições de validade do ato de concessão inicial de aposentadoria, reforma e pensão não se sujeita à regra prevista no art. 54 da Lei 9.784/99. Por outro lado, a abertura de contraditório e ampla defesa ao interessado é indispensável apenas se ultrapassado o prazo de cinco anos da entrada no Tribunal de Contas da União do respectivo processo administrativo encaminhado pelo órgão de origem para fins de registro. Precedentes. 2. Tendo ocorrido a habilitação na forma exigida pela Lei 3.765/1960, inclusive no que se refere à demonstração da dependência econômica, fazem jus os impetrantes à pensão militar reclamada. 3. Ordem concedida. (MS 31472/DF, rel. Min. Teori Zavascki, julgado em 27/10/2015) .
9. Entretanto, o ilustre revisor conclui que seria desnecessária a oitiva da servidora porque a abertura do contraditório teria sido obstaculizada pela pendência de julgamento da causa. Nessa seara, cita o art. 313 do Código de Processo Civil:
"Art. 313.  Suspende-se o processo:
 (...) 
V- quando a sentença de mérito:
a) depender do julgamento de outra causa ou da declaração de existência ou de inexistência de relação jurídica que constitua o objeto principal de outro processo pendente;  (...) "
10. Nada obstante, considerando que a admissão decorreu de provocação da própria interessada em processo judicial, no qual pôde expor suas razões e exercer o direito ao contraditório e à ampla defesa, entendo ser desnecessário o chamamento da interessada aos autos, na mesma linha defendida pelo eminente revisor.
5.8. Nessa ordem de ideias, como o caso aqui tratado foi conduzido no judiciário de forma a preservar a ampla defesa da recorrente, entende-se que os argumentos da interessada devem ser rejeitados.
6. Do sobrestamento deste processo
6.1. A recorrente aduz que se deveria sobrestar o julgamento deste processo até o trânsito em julgado da ação interposta, com base nos seguintes argumentos:
6.2. A plausibilidade do direito invocado pela requerente, nos autos do processo judicial, associado ao fato da existência de muitos precedentes favoráveis à tese por ela defendida, autorizam concluir que será restabelecida a r. decisão de primeira instância. Sendo este, portanto, mais um argumento a amparar e justificar o pedido para que o TCU aguarde a decisão do STF sobre o caso, não afastando-a de suas funções nos quadros de servidores da União.
Análise:
6.3. Conforme visto no histórico desta instrução, a admissão da interessada decorreu de decisão da Justiça Federal de 1º Grau do Estado do Espírito Santo (processo 0014262-48.2007.4.02.5001) , inclusive com provimento do pedido de tutela antecipada.
6.4. No entanto, a decisão de primeiro grau que lhe fora favorável veio a ser reformada pelo TRF da 2ª Região em 28/5/2019.
6.5. Contra a decisão do TRF 2ª Região, foram opostos embargos de declaração pela interessada. Em consulta processual realizada na página do TRF-2ª Região, na rede mundial de computadores, verificou-se que aquele Tribunal Regional Federal rejeitou os embargos de declaração opostos por Paula Barros de Albuquerque ao acórdão preferido na apelação civil/reexame necessário.
6.6. É remansosa a jurisprudência do STJ no sentido de que candidatos classificados além das vagas inicialmente oferecidas no edital não têm direito líquido e certo à nomeação, não sendo a criação de vagas por lei e, tampouco, o reconhecimento da necessidade de preenchimento dos cargos pela Administração Pública motivo suficiente para convolar a mera expectativa de direito em direito líquido e certo, a exemplo do AgInt nos EDcl no RMS 37.559/DF, Rel. Min. Sérgio Kukina, DJe 26.8.2016.
6.7. Assim, como não mais subsiste deliberação judicial que sustente a admissão da requerente, não há como acolher o pedido da recorrente e, por via de consequência, deve-se negar provimento ao presente pedido de reexame.
CONCLUSÃO
7.	Das análises anteriores, conclui-se que:
	a) não houve violação ao princípio da ampla defesa;
	b) não se deve sobrestar este processo até o trânsito em julgado da ação interposta pela recorrente.
PROPOSTA DE ENCAMINHAMENTO
8.	Ante o exposto, submetem-se os autos à consideração superior, propondo-se que o Tribunal de Conta da União:
	a) conheça do presente pedido de reexame para, no mérito, negar-lhe provimento;
	b) dê ciência do acórdão que for prolatado à recorrente e aos demais interessados, ressaltando-se que o relatório e o voto que o acompanharem podem ser consultados no endereço www.tcu.gov.br/acordaos, no dia seguinte ao de sua oficialização.
2. 	O Ministério Público junto ao TCU, representado nos autos pela Procuradora-Geral Dra. Cristina Machado da Costa e Silva, manifestou-se de acordo com a proposição da unidade técnica (peça 51) . 
	É o Relatório.

não há.

Procuradora-Geral Cristina Machado da Costa e Silva.

ADMISSÃO EM CUMPRIMENTO À DECISÃO JUDICIAL. CANDIDATA APROVADA FORA DO NÚMERO DE VAGAS. APELAÇÃO DA UFES E REMESSA DE OFÍCIO PROVIDAS. REJEIÇÃO DE EMBARGOS DE DECLARAÇÃO OPOSTOS PELA INTERESSADA AO ACÓRDÃO PROFERIDO PELO TRF-2ª REGIÃO. AUSÊNCIA DE AMPARO LEGAL PARA ADMISSÃO. ILEGALIDADE E RECUSA DE REGISTRO. DETERMINAÇÃO À ENTIDADE DE ORIGEM PARA QUE ADOTE MEDIDAS PARA IMEDIATO DESLIGAMENTO DA INTERESSADA. PEDIDO DE REEXAME. ARGUMENTOS INCAPAZES DE ALTERAR O ENTENDIMENTO FIRMADO NO ACÓRDÃO RECORRIDO. NEGATIVA DE PROVIMENTO.

ATOS DE ADMISSÃO (ADS)

Secretaria de Recursos (Serur).

Aprecia-se, nesta oportunidade, pedido de reexame interposto pela Sra. Paula Barros de Albuquerque contra o 14.597/2019-TCU-1ª Câmara, por meio do qual esta Corte de Contas considerou ilegal o ato de admissão da recorrente. Isso porque a recorrente foi aprovada fora do número de vagas, em concurso público realizado para o cargo de auxiliar de enfermagem, tendo sido admitida (tomando posse do cargo) em data posterior à validade do concurso, em decorrência de decisão judicial proferida pela Justiça Federal de 1º Grau do Espírito Santo, nos autos do processo 0014262-48.2007.4.02.5001. Ocorre que a sobredita decisão judicial foi reformada pelo TRF da 2ª Região não havendo, portanto, fundamento legal para manter a admissão em análise.
No pedido de reexame interposto pela Sra. Paula Barros de Albuquerque (peça 23) , a recorrente alega, em síntese, que: (i) houve violação ao princípio da ampla defesa; (ii) o processo em questão deve ser sobrestado até o trânsito em julgado da ação judicial apresentada pela recorrente. 
A Secretaria de Recursos, em seu parecer, propõe que o recurso interposto pela recorrente seja conhecido, e no mérito, negado a ele provimento. A Serur, concluiu, em síntese, que: (i) não houve violação ao princípio da ampla defesa eis que a admissão da recorrente decorreu de sua provocação em processo judicial, no qual pôde expor suas razões e exercer o direito ao contraditório e à ampla defesa; (ii) o processo em epígrafe não deve ser sobrestado até o trânsito em julgado da ação interposta pela recorrente.
O Ministério Público junto ao TCU, em sua manifestação regimental, ratificou as conclusões formuladas pela Serur.
-II-
Quanto à admissibilidade do recurso interposto pela recorrente, ratifico o entendimento já externado no despacho de peça 29, no sentido de que o presente recurso seja conhecido, uma vez preenchidos os requisitos de admissão que regem a espécie. 
No tocante à análise de mérito do apelo, registro minha concordância com os pareceres precedentes, razão pela qual adoto como minhas as conclusões formuladas pela Serur e pelo MPTCU por seus próprios fundamentos sem prejuízo de tecer os breves comentários a seguir. 
Inicialmente, observo que a recorrente tomou posse no cargo de auxiliar de enfermagem em 9/1/2008, entrando em exercício em 14/1/2008, sendo tais datas posteriores à validade do concurso em questão. Tal admissão ocorreu em decorrência da concessão de tutela antecipada nos autos do processo 2007.50.01.014262-0 que tramitou na 4ª Vara Federal Cível de Vitória. 
Destaco que a referida tutela antecipada foi confirmada pela sentença proferida pelo referido juízo, em 14 de junho de 2010, nos termos a seguir transcritos:
Por todo o exposto, JULGO PROCEDENTE O PEDIDO, para condenar a UFES a nomear a autora PAULA BARROS DE ALBUQUERQUE para o seu Quadro Permanente, especificamente para o cargo de Auxiliar de Enfermagem do Hospital Universitário, ratificando a tutela antecipada a seu tempo deferida. Por conseqüência, julgo extinto o feito, com resolução do mérito, na forma do art. 269, I do CPC.
Nessa situação, não havia outra ação do gestor que não fosse dar posse à recorrente no cargo de auxiliar de enfermagem. Portanto, aflora dos autos que a admissão em epígrafe se deu com base em decisão judicial, não sendo possível a este TCU, enquanto vigente a decisão, modificar esse fato. 
Ocorre que a Universidade Federal do Espírito Santo recorreu da decisão de primeira instância para o TRF da 2ª Região, sendo que, no mérito, a apelação da entidade foi provida nos termos da decisão proferida em 28/5/2019, cujo teor essencial transcrevo a seguir:
 (...) 
4. Impõe dizer que a doutrina e jurisprudência pátria consagraram o brocardo "a aprovação em concurso público gera mera expectativa de direito". Com isso, compete à Administração dentro do seu poder discricionário e atendendo aos seus interesses, nomear candidatos aprovados de acordo com a sua conveniência, respeitando-se, contudo, a ordem de classificação, a fim de evitar arbítrios e preterições. Não há que se falar em direito subjetivo à nomeação a ser tutelado na presente via, tendo em vista que não restou caracterizada qualquer preterição na ordem classificatória e nem na ordem de concursos.
5. É firme o entendimento do STJ de que os candidatos classificados além das vagas inicialmente oferecidas pelo Edital não têm direito líquido e certo à nomeação, não sendo a criação de vagas por lei e, tampouco o reconhecimento da necessidade de preenchimento dos cargos pela Administração Pública, motivo suficiente para convolar a mera expectativa de direito em direito líquido e certo. Nesse sentido: AgInt nos EDcl no RMS 37.559/DF, Rel. Min. SÉRGIO KUKINA, DJe 26.8.2016. De igual modo, a "paralela contratação de servidores temporários, ou ainda, como no caso, o emprego de servidores comissionados, terceirizados ou estagiários, só por si, não caracterizam preterição na convocação e nomeação dos impetrantes ou autorizam a conclusão de que tenham automaticamente surgido vagas correlatas no quadro efetivo, a ensejar o chamamento de candidatos aprovados em cadastro de reserva ou fora do número de vagas previstas no edital condutor do certame" (STJ, AgInt no RMS 52.353/MS, Rel. Ministro SÉRGIO KUKINA, PRIMEIRA TURMA, DJe de 03/02/2017) .
6. Tem-se, portanto, que o ato de provimento de cargo público não fica adstrito ao êxito do candidato no concurso, mas sim à discricionariedade do administrador, que deverá aferir o momento adequado de sua concretização segundo seu juízo de conveniência e oportunidade, e também levando em conta não apenas a necessidade de pessoal mas principalmente as disponibilidades orçamentárias do ente público. Os candidatos aprovados fora do número de vagas previstas no edital ou em concurso para cadastro reserva não possuem direito líquido e certo à nomeação, mesmo que novas vagas surjam no período de validade do concurso - por criação de lei ou por força de vacância -, cujo preenchimento está sujeito a juízo de conveniência e oportunidade da Administração.
7. Vale ressaltar que não há nos autos qualquer elemento a demonstrar que a conduta da Administração, no caso em comento, tenha inobservado os postulados da legalidade e da razoabilidade. De qualquer forma, não obteve a parte autora aprovação e classificação dentro do número de vagas existentes para o cargo pretendido, desprocedendo, in totum, a pretensão autoral por não ter logrado classificação dentro do número de vagas previstas pelo edital e tampouco comprovado ter sido preterido por conta de nomeações de quaisquer outros candidatos que se encontrassem em posição inferior à dela na ordem classificatória. Ademais, eventual nomeação da parte autora ocasionaria tratamento privilegiado, em detrimento de outros candidatos aprovados em melhor classificação, o que feriria claramente o princípio da isonomia, decorrentes da disposição contida no art. 37, caput, da CRFB.
8. Revogo a tutela antecipatória, vez que ausentes os seus requisitos legais, em especial a verossimilhança das alegações autorais. Ademais, o Supremo Tribunal Federal, em regime de repercussão geral, no julgamento do RE 608.482/RN (Rel. Ministro TEORI ZAVASCKI, TRIBUNAL PLENO, DJe de 29/10/2014) , firmou entendimento no sentido de que "não é ompatível com o regime constitucional de acesso aos cargos públicos a manutenção no cargo, sob fundamento de fato consumado, de candidato não aprovado que nele tomou posse em decorrência de execução provisória de medida liminar ou outro provimento judicial de natureza precária, supervenientemente revogado ou modificado", não cabendo a invocação pelo interessado, na hipótese, dos princípios da segurança jurídica ou da proteção da confiança.  Nessa linha, firme é a jurisprudência do STJ, no sentido de que "não se aplica a teoria do fato consumado em casos de situações amparadas por medidas de natureza precária, como liminar e antecipação do efeito da tutela, não havendo falar em situação consolidada pelo decurso do tempo" (STJ, AgRg no RMS 43.055/MS, Rel. Ministro HERMAN BENJAMIN, SEGUNDA TURMA, DJe de 26/11/2014) . Nesse sentido: STJ, AgInt no REsp 1.634.294/RJ, Rel. Ministro MAURO CAMPBELL MARQUES, SEGUNDA TURMA, DJe de 13/03/2017; AgRg no RMS 37.831/PR, Rel. Ministro BENEDITO GONÇALVES, PRIMEIRA TURMA, DJe de 29/03/2016; AgRg no AREsp 675.897/CE, Rel. Ministra DIVA MALERBI (Desembargadora Federal convocada do TRF/3ª Região) , SEGUNDA TURMA, DJe de 28/03/2016. 
9. Provimento à apelação da UFES e à remessa necessária, para julgar improcedente o pedido. Condenada a parte autora em custas e honorários advocatícios, estes no importe de 10% sobre o valor da causa atualizado. Revogada a tutela antecipada.
Com isso, independentemente da atuação desta Corte de Contas, a admissão da recorrente no cargo foi revertida, eis que a decisão judicial que a fundamentou foi reformada. Portanto, a decisão proferida pelo TRF da 2ª Região se impõe e, por tal razão, foi imediatamente cumprida pelo gestor.
Nessa situação, entendo que não se sustenta a argumentação da recorrente no sentido de que lhe foi subtraído o contraditório e a ampla defesa por ter seu ato de admissão sido disponibilizado no TCU há mais de 5 anos. Nesse caso, destaco que embora o Enunciado nº 3 da Súmula Vinculante do STF abranja a generalidade dos casos de atos sujeitos a registro, no caso concreto, a abertura de contraditório foi obstaculizada pela pendência de julgamento da causa em processo judicial, o que motivou a suspensão do prazo quinquenal, nos termos do artigo 313, inciso V, alínea "a", do Código de Processo Civil, aplicável subsidiariamente aos processos dessa Corte de Contas (Enunciado 103 da Súmula de Jurisprudência do TCU) . 
Além disso, observo que a única razão para que o ato de admissão emitido em favor da recorrente tenha sido submetido à apreciação desta Corte de Contas foi a decisão judicial de primeira instância que assim determinou e que, posteriormente, foi reformada pelo TRF da 2ª Região, perdendo a validade. Assim, uma vez que o poder judiciário decidiu cassar a decisão que fundamentava a admissão da recorrente, não faria sentido esta Corte de Contas "descumprir" decisão judicial para permitir que a recorrente continue a ocupar o cargo até que o processo judicial transite em julgado. Vale mencionar que o TCU não possui competência para sobrepor suas decisões àquelas proferidas pelo poder judiciário. Por essa razão, e por não haver decisão judicial em vigor que sustente a admissão da recorrente, não há que se falar em sobrestamento dos presentes autos até que transite em julgado a decisão final a ser proferida nos autos do processo 0014262-48.2007.4.02.5001, que tramita no TRF da 2ª Região.
Ante o exposto, VOTO para que seja adotada a minuta de acórdão que ora trago ao exame deste Colegiado.
TCU, Sala das Sessões Ministro Luciano Brandão Alves de Souza, em 29 de setembro de 2020.
Ministro VITAL DO RÊGO 
Relator